臺灣高等法院刑事判決
108年度上訴字第3546號
上  訴  人  臺灣基隆地方檢察署檢察官
被      告  吳品臻


上列上訴人因被告違反洗錢防制法等案件，不服臺灣基隆地方法
院108年度金訴字第43號，中華民國108年9月3日第一審判決（起
訴案號：臺灣基隆地方檢察署107年度偵字第4982號），提起上
訴，本院判決如下：
    主  文
上訴駁回。
    理  由
一、本件經本院審理結果，認第一審判決對被告甲○○為無罪之諭
    知，核無不當，應予維持，並引用第一審判決書記載之證據
    及理由（如附件）。
二、檢察官上訴意旨略以：
  ㈠一個人有無金融帳戶遭人使用之前科，與該人是否從事幫助
    詐欺之犯行，二者無必然之關聯，凡犯幫助詐欺者，無論其
    犯罪之次數幾何，必然均有第一次之犯行，若謂無金融帳戶
    遭人使用之前科，主觀上就不可能具有幫助詐欺之認識或其
    警覺性較一般人明顯降低，則邏輯上豈非永遠不可有幫助詐
    欺犯罪之存在？原審遽認被告因無金融帳戶遭人使用而涉嫌
    詐欺之前科，進而推論出被告主觀上應無幫助詐欺之犯意或
    其警覺性較一般人低，論理上、事理上殊嫌無據。
  ㈡在網路上或以電話、廣告等方式散布可為低收入或信用不佳
    之人申請貸款云云，此並非近來始出現之新詐騙手法，而是
    已在社會上存在相當久之年間，且已儼然成為近年來詐騙集
    團之詐騙手法之主流，此從網路上查閱各檢察署及法院公布
    之詐欺案結案書類所載犯罪情節即不難得悉，被告雖然學歷
    不高，但年齡畢竟已經58歲，應有相當之社會經驗，顯非昏
    瞶弱智或長期與社會隔絕之人，而個人之金融帳戶資料及密
    碼具有相當高度之屬人性，不可任意交付不詳之陌生人，上
    開社會生活之基本道理，被告實難諉稱不知。
  ㈢遑論本案詐騙集團係要被告寄金融帳戶以利申貸，然申辦貸
    款與寄交提款卡及提供密碼，在事理上毫無關聯可言，何以
    申辦貸款需要申請人交出其提款卡及告知密碼？全無合情合
    理合法之說明，被告學歷再怎麼不高，無論如何也是受過中
    華民國國民義務教育之人，是被告依其所受之基本國民義務
    教育程度及其已經58歲之多年社會生活經驗，加上我國詐欺
    犯罪極為猖獗，且早經國內外平面、立體等各類媒體對詐騙
    犯行廣為披露、報導，被告實難諉稱不知本案詐騙集團說詞
    其中不合情理之處，則被告仍與詐騙集團成員配合並執意寄
    出其金融帳戶資料並告知密碼予陌生人，其主觀上顯有幫助
    詐欺之不確定故意，原審未察，遽為被告無罪之諭知，認事
    用法容嫌速斷。爰依法提起上訴，請將原判決撤銷，更為適
    當合法之判決。
三、經查：
  ㈠依被告之供述，以及泓科科技有限公司函送臺灣基隆地方檢
    察署之以被告名義註冊為會員的會員資料中有被告身分證照
    片影像檔（偵卷第131至133頁）等事證，可悉被告辯稱其因
    貸款需求始提供本案其開設之中國信託銀行帳戶存摺、提款
    卡及密碼，寄交予名為「黃振傑」之人，其亦併提供身分證
    照片、郵局存摺薪資轉帳明細影本予對方等情，具可信性。
    依上情節以觀，被告當時的確認為對方將會對其申貸進行徵
    信，相信貸款確有其事，且其因自認有薪資轉帳資料可佐證
    其具還款能力，為求貸款順利，始應對方指示提供中國信託
    銀行帳戶資料，在此情狀下，難免降低警覺性，致思慮未周
    ，而予詐騙集團利用之機會，且在此情形，本難期待一般民
    眾均能詳究細節、提高警覺而免遭詐騙、利用，則被告一時
    失察因而應要求交付上開中國信託銀行帳戶之存摺、提款卡
    及密碼等資料，於經驗法則上自非無可能。況詐欺集團詐騙
    手法日益翻新，政府機關、金融機構、電視新聞及報章雜誌
    ，對於詐欺集團詐騙手法亦大肆報導，極力勸導民眾應多加
    注意防範，以免上當被騙，然仍屢屢傳出一般民眾遭到詐欺
    集團詐騙之消息，其中不乏學歷良好、職業收入優渥者，亦
    不乏受騙之原因甚不合常情輕易可以辨識者，若一般人會因
    詐欺集團成員言詞相誘而陷於錯誤，進而交付鉅額財物，則
    金融帳戶持有人因相同原因陷於錯誤，並交付提款卡、密碼
    等資料，誠非難以想像，自不能以吾等客觀常人智識經驗為
    基準，驟然推論被告必具有相同警覺程度，而認被告對構成
    犯罪之事實必有預見。
  ㈡被告於寄交上開中國信託銀行帳戶之存摺、提款卡及密碼等
    資料當時，主觀上是否具幫助詐欺取財之故意，本應依卷內
    客觀之全部事證予以綜合判斷。原審判決論述被告前無任何
    前科且未曾因金融帳戶遭人使用而涉嫌詐欺乙節，僅是原審
    參酌客觀證據的其中之一而已。原審判決中，已詳細說明依
    卷內事證難以認定被告主觀上具有幫助詐欺取財不確定故意
    或洗錢認識之理由，核無不當。檢察官上訴意旨指：原審遽
    認被告因無金融帳戶遭人使用而涉嫌詐欺之前科，進而推論
    出被告主觀上應無幫助詐欺之犯意或其警覺性較一般人低，
    論理上、事理上殊嫌無據云云，並不可採。
四、綜上，原審以公訴人所舉事證，無足使法院確信被告對於寄
    交上開帳戶資料乙事主觀上具有幫助他人詐欺取財之不確定
    故意或洗錢認識，因不能證明被告犯罪，為被告無罪之諭知
    ，並無不合。檢察官並未提出任何新事證，以證明被告有幫
    助詐欺取財或洗錢犯行，僅就原審判決已審酌之證據再為爭
    執，並對於原審取捨證據及判斷其證明力之職權行使，仍持
    己見為不同之評價，而指摘原審判決不當，自難認有理由，
    應予駁回。
據上論斷，應依刑事訴訟法第368條、第373條，判決如主文。
本案經檢察官楊淑芬提起公訴，檢察官邱耀德提起上訴，檢察官
林黛利到庭執行職務。
中    華    民    國   109    年    1     月    22    日
                  刑事第七庭  審判長法  官  孫惠琳
                                    法  官  連雅婷
                                    法  官  戴嘉清
以上正本證明與原本無異。
幫助詐欺取財罪部分不得上訴。
違反洗錢防制法部分，檢察官如不服本判決，應於收受送達後20
日向本院提出上訴書狀，惟須受刑事妥速審判法第9條限制。其
未敘述上訴之理由者，並得於提起上訴後20日內向本院補提理由
書(均須按他造當事人之人數附繕本)「切勿逕送上級法院」。
刑事妥速審判法第9條：
除前條情形外，第二審法院維持第一審所為無罪判決，提起上訴
之理由，以下列事項為限：
一、判決所適用之法令牴觸憲法。
二、判決違背司法院解釋。
三、判決違背判例。
刑事訴訟法第 377 條至第 379 條、第 393 條第 1 款之規定，
於前項案件之審理，不適用之。
                                    書記官  高建華
中    華    民    國    109   年    1     月    22    日
────────────────────────────
附件：
臺灣基隆地方法院刑事判決             108年度金訴字第43號
公  訴  人  臺灣基隆地方檢察署檢察官
被      告  甲○○  女  58歲（民國00年00月0日生）
                    身分證統一編號：Z000000000號
                    住○○市○○區○○路00號
上列被告因詐欺等案件，經檢察官提起公訴（107 年度偵字第49
82號），本院判決如下：
    主  文
甲○○無罪。
    理  由
一、公訴意旨略以：被告甲○○（原名吳叔真）明知一般人申請金
    融帳戶使用並無困難，而無故取得他人金融帳戶使用之行徑
    常與財產犯罪密切相關，且得預見將金融帳戶提供予不認識
    之他人使用，可能幫助掩飾或隱匿他人因犯罪所得財物，致
    使被害人及警方追查無門，竟不違背其本意，基於幫助詐欺
    之不確定故意及隱匿特定犯罪所得去向之洗錢犯意，於民國
    107年5月18日，在「極速貸」網頁，向自稱「陳先生」之人
    辦理貸款新臺幣（下同）25萬元並互加LINE後，於同年月28
    日，在新北市貢寮區澳底全家便利商店內，依「陳先生」之
    指示，將其所有之中國信託商業銀行基隆分行帳號000-0000
    00000000號帳戶之存摺、提款卡與密碼，以便利超商店到店
    宅配之方式，將其上揭帳戶之存摺、提款卡與密碼寄交予「
    黃振傑」之人。嗣該「陳先生」及所屬詐欺集團成員（無證
    據證明係3 人以上或成員中有未滿18歲之人）取得上開帳戶
    之存摺、提款卡及密碼後，即意圖為自己不法所有之犯意聯
    絡，於107 年6月7日上午12時19分許，以門號0000000000撥
    打電話予告訴人丙○○，假冒友人借款應急，致告訴人丙○○陷
    於錯誤，因此依指示於同日下午2 時54分許，以網路轉帳3 
    萬元至被告上揭中國信託銀行帳戶內；該「陳先生」及所屬
    詐欺集團成員，另於同年月8 日上午11時38分許，以門號00
    00000000撥打電話予告訴人甲○○，假冒友人借款應急，致告
    訴人甲○○陷於錯誤，因此依指示於同日下午2 時50分許，在
    臺中市○○區○○路000 號沙鹿郵局內，臨櫃匯款5 萬元至被告
    上揭中國信託銀行帳戶內。因認被告涉犯刑法第30條第1 項
    前段、第339條第1項之幫助詐欺取財，及洗錢防制法第14條
    第1 項有同法第2條第2款洗錢行為之洗錢罪嫌。
二、本院因依憑後開理由而為被告無罪之諭知，故無庸再就本院
    援引如後所述之各項證據資料，贅論其證據能力之有無（最
    高法院100 年度台上字第2980號判決參照），先予敘明。
三、按犯罪事實應依證據認定之，無證據不得認定犯罪事實；不
    能證明被告犯罪者，應諭知無罪之判決，刑事訴訟法第154
    條第2 項、第301條第1項分別定有明文。次按認定不利於被
    告之事實，須依積極證據，苟積極證據不足為不利於被告事
    實之認定時，即應為有利於被告之認定，更不必有何有利之
    證據；認定犯罪事實所憑之證據，雖不以直接證據為限，間
    接證據亦包括在內，然而無論直接或間接證據，其為訴訟上
    之證明，須於通常一般之人均不致有所懷疑，而得確信其為
    真實之程度者，始得據為有罪之認定，倘其證明尚未達到此
    一程度，而有合理之懷疑存在時，仍不能遽為有罪之認定，
    最高法院亦分別著有30年上字第816 號、76年台上字第4986
    號判例意旨可資參照。
四、公訴人認被告涉犯幫助詐欺取財及洗錢罪嫌，無非係以：1.
    被告之供述，2.證人即告訴人丙○○、甲○○於警詢之證述，3.
    證人即泓科科技有限公司（下稱泓科公司）負責人劉德正於
    偵訊之證述，4.網路轉帳往來明細擷圖、郵局匯款申請書，
    5.被告上開帳戶之交易明細，6.泓科公司函文及隨函檢附之
    被告身分證照片，為其依據。
五、訊據被告固坦承於上揭時間，將其所開立之上開帳戶存摺、
    提款卡及密碼交付他人等情不諱，但堅詞否認有何幫助詐欺
    取財或洗錢犯行，辯稱：我有借款需求，107年5月18日，我
    在網路上看到「極速貸」網頁，裡面都是借貸訊息，我就跟
    對方一位「陳先生」聯絡，我說想借款25萬元，「陳先生」
    說一個月利息2 分，並要我每個月將利息存入帳戶，他再持
    提款卡去領取利息，所以要我提供帳戶存摺及提款卡給他，
    我因此到新北市貢寮區澳底全家便利商店寄送，「陳先生」
    與我相約於107 年6月4日在中國信託銀行基隆分行前拿錢，
    卻就此聯繫不上，由於我沒有想到是詐欺，所以沒有報警處
    理；我與「陳先生」聯繫時，「陳先生」有問我工作，並叫
    我提證明，我有將我郵局帳戶內的薪資所得及身分證拍照後
    以手機通訊軟體LINE傳送給他，他說這是要審核我信用有沒
    有破產，以決定能否貸款給我；當初我是使用LINE與「陳先
    生」聯繫，但因為我手機壞掉更換手機，所以對話紀錄都不
    在了；我不知道對方是詐騙集團，我沒有幫助詐欺的意思，
    也沒有洗錢的認識等語。
六、經查：
  ㈠上開帳戶係被告本人申請開立，嗣被告於107年5月28日，將
    上開帳戶之存摺、提款卡及密碼，以上揭方式寄交予某不詳
    之人等情，業據被告供承不諱，並有被告上開帳戶之客戶基
    本資料附卷可稽（偵查卷第39頁）。又被告交付之上開帳戶
    資料，嗣經不詳詐騙集團取得後，分別於上揭時間，撥打電
    話予告訴人丙○○、甲○○，並以上開方式訛詐各告訴人，使各
    告訴人陷於錯誤，而分別轉入或匯入上揭金額款項至被告上
    開帳戶，並均旋遭提領一空等情，業據證人即告訴人丙○○、
    甲○○於警詢證述明確（偵查卷第11至12、23至24頁），並有
    告訴人丙○○手機轉帳頁面翻拍照片、郵政跨行匯款申請書、
    被告上開帳戶之財金交易資料在卷為憑（偵查卷第41頁）。
    此等部分事實，固堪認定。
  ㈡然上開事證，僅足證明被告交付之上開帳戶資料確遭某詐騙
    集團作為向告訴人等遂行詐欺取財犯行之用，尚不足以推論
    被告係基於幫助他人詐欺取財之不確定故意及洗錢犯意而交
    付上開帳戶資料。且按詐騙集團成員取得他人帳戶資料之可
    能原因多端，或因帳戶持有人因有利可圖而主動提供，抑或
    於無意間洩漏，甚或因遭詐騙、脅迫始提供，皆不無可能，
    並非必然係出於幫助該詐騙集團成員詐取財物之不確定故意
    及洗錢故意而為，是苟被告提供上開帳戶資料予他人時，主
    觀上並無幫助他人為詐欺犯罪或洗錢之認識，自難僅憑被害
    人遭詐騙之款項係轉入或匯入被告帳戶，即認被告構成幫助
    詐欺取財及洗錢犯行。況邇來確有不法份子以代辦貸款或應
    徵工作為餌，在報紙或網路上刊登廣告，藉機向欲辦理貸款
    或應徵工作之人騙取金融帳戶存摺、提款卡及密碼等帳戶資
    料，此為本院職務上已知之事實。且一般人對於社會事物之
    警覺性或風險評估，常因人而異，此觀諸詐騙集團之詐騙手
    法雖經政府大力宣導及媒體大幅報導，仍有眾多被害人受騙
    ，且被害金額甚高，其中亦不乏高級知識分子等情，即可明
    瞭。是有關幫助詐欺及洗錢犯罪成立與否，自不得僅以被告
    所持有之帳戶資料是否交付他人、交付後有無淪為犯罪集團
    使用而為斷，尚須衡酌被告所辯提供帳戶資料之原因是否可
    採，並綜合行為人之素行、教育程度、財務狀況與行為人所
    述情節之主、客觀情事，本於推理作用、經驗法則，以為判
    斷之基礎。從而，本件猶應審究者厥為：被告究竟係基於何
    原因提供上開帳戶之相關資料，且被告對於帳戶可能因此遭
    他人作為詐欺取財及掩飾或隱匿特定犯罪所得財物之工具，
    其主觀上有無認識或預見。而查：
  ⒈被告自警詢、偵訊乃至本院準備程序及審理時均辯稱如前，
    雖被告未能提出其與對方以LINE通訊軟體聯絡借款事宜之紀
    錄，然基於被告不自證己罪之原則，已難排除被告辯解之可
    能性。且觀諸卷附被告上開帳戶之存款交易明細（偵查卷第
    82頁），可見被告上開帳戶於107年5月28日13時16分有提領
    3000元之紀錄，在提領此3000元之前，帳戶餘額為3704元，
    提領後，帳戶餘額為699元（提領手續費為5元），對此，被
    告供稱其於107年5月28日寄交帳戶前，並未提領3000元（偵
    查卷第97頁，本院卷第32頁），然姑不論該3000元是否為被
    告所提領，被告於寄交帳戶前，帳戶餘額均非0 元、個位數
    或僅數10元，則以被告具有借款需求，經濟狀況非佳，卻未
    將帳戶餘額提領一空再提供予他人，已可徵被告並未預見該
    帳戶會遭取得之人用作借款外之他途。又依卷附被告上開帳
    戶之存款交易明細（偵查卷第82頁）所示，該帳戶於被告寄
    出後之107 年6月5日12時55分，曾有1筆來自泓科公司之1元
    電匯款，而證人即泓科公司負責人劉德正於偵訊證稱：泓科
    公司是經營數位貨幣買賣，客戶要註冊成為網路平台的會員
    ，要綁定客戶本人的一個銀行帳戶，以作為客戶買賣數位貨
    幣款項交付之用，客戶指定帳戶後，我們會匯款1 元至該帳
    戶，以測試帳號與戶名是否相同，如果不相符就會匯款不成
    功，平台驗證就會失敗，泓科公司於107年6月5日匯款1元至
    被告上開帳戶，就是作為測試之用等語（偵查卷第121至123
    頁），嗣泓科公司在檢察官發文後，並提供以被告名義註冊
    為會員之會員資料，其上附有被告身分證照片影像檔，有泓
    科公司函文及隨函檢附之會員資料存卷可考（偵查卷第131
    至133 頁），而公訴意旨既認定被告已於107年5月28日將上
    開帳戶資料寄交予他人，則上開泓科公司網路平台會員之申
    請及帳戶之綁定，自非被告本人所為，是由取得被告上開帳
    戶資料之人尚取得被告身分證照片影像檔，足見被告辯稱其
    為辦理貸款，除寄交上開帳戶資料外，尚有提供郵局帳戶薪
    資所得及身分證照片等資料，確屬實情。而參諸被告自述教
    育程度為國中畢業，從事過成衣廠女工、賣路邊攤、開小吃
    店，近兩年在核四廠當煮飯工等語（本院卷第32頁），可見
    被告之智識程度非高，社會經驗亦不豐，且未曾從事金融相
    關工作，雖被告供稱曾經買賣股票，然股票買賣與貸款為不
    同之金融行為，且被告並非嫻熟金融市場之股票買賣大戶，
    自難僅因被告曾經買賣股票即認定被告得以察覺對方要求提
    供帳戶之說詞不合理，是以被告之智識程度與社會經驗，其
    因相信網路廣告及對方提領利息、審核信用等說詞，為辦理
    貸款，而交付上開帳戶存摺、提款卡及密碼，併提供其郵局
    帳戶薪資所得及身分證照片等資料，衡情並非不能想像，自
    難遽認被告於交付上開帳戶資料時已預見其帳戶資料恐遭他
    人作為詐欺取財及掩飾或隱匿特定犯罪所得財物之工具，而
    逕認其具有幫助詐欺取財之不確定故意或洗錢故意。
  ⒉復按我國為杜絕利用人頭帳戶詐欺取財犯罪之層出不窮，對
    於提供帳戶存摺、提款卡及密碼之人，相關治安機關均嚴厲
    查緝，致使詐騙集團不易以慣用之金錢或其他有償報酬方式
    取得人頭帳戶，而改以詐騙手法取得人頭帳戶，並趁帳戶持
    有人未及警覺發現前，以之充為臨時帳戶而供詐欺取財短暫
    使用，已時有所聞，因而交付金融機構帳戶之人是否成立幫
    助詐欺取財或洗錢罪，既因有上開受詐騙或輾轉而交付金融
    機構帳戶資料之可能，基於無罪推定、罪疑唯輕之證據法則
    ，則就提供帳戶資料者，是否確係基於直接故意或間接故意
    而為幫助詐欺及洗錢，自應從嚴審慎認定，倘交付帳戶資料
    者有可能是遭詐騙所致，或其迂迴取得者之使用已逸脫提供
    者原提供用意之範圍，而為提供者所不知並無法防範者，於
    此情形，對其犯罪故意之認定，無法確信係出於直接故意或
    間接故意為之，而仍有合理懷疑存在時，自應為有利於行為
    人之認定，以免過度逸脫無罪推定原則。查被告雖已成年，
    然其智識程度不高，社會經驗亦不豐，且未曾從事金融相關
    工作；又被告並無任何前科遑論財產犯罪或因金融帳戶遭人
    使用而涉嫌詐欺之前科紀錄，亦有臺灣高等法院被告前案紀
    錄表在卷可查；再參諸被告需款孔急，難免降低警覺性，致
    思慮未周，而予詐騙集團利用之機，且在此情形，本難期待
    一般民眾均能詳究細節、提高警覺而免遭詐騙、利用，則被
    告一時失察誤信對方上開說詞，因而應要求交付上開帳戶之
    存摺、提款卡及密碼等資料，於經驗法則上自非無可能。況
    詐騙集團詐騙手法日益翻新，政府機關、金融機構、電視新
    聞及報章雜誌，對於詐騙集團詐騙手法亦大肆報導，極力勸
    導民眾應多加注意防範，以免上當被騙，然仍屢屢傳出一般
    民眾遭到詐騙集團詐騙之消息，其中不乏學歷良好、職業收
    入優渥者，亦不乏受騙之原因甚不合常情輕易可以辨識者，
    若一般人會因詐騙集團成員言詞相誘而陷於錯誤，進而交付
    鉅額財物，則金融帳戶持有人因相同原因陷於錯誤，並交付
    提款卡、密碼等資料，誠非難以想像，自不能以吾等客觀常
    人智識經驗為基準，驟然推論被告必具有相同警覺程度，而
    認被告對構成犯罪之事實必有預見。
  ㈢綜上，公訴人所舉事證，雖可證明告訴人等確有遭詐騙集團
    以上開方式詐騙，而轉入或匯入上開金額至被告交付之上開
    帳戶等事實，然無足使本院確信被告對於交付上開帳戶資料
    乙事主觀上具有幫助他人詐欺取財之不確定故意或洗錢認識
    ，而檢察官復未指出足可證明關此被訴事實之適當方法，且
    本院復查無其他積極證據足以證明被告確有上開幫助詐欺取
    財或洗錢犯行，揆諸首開說明，自屬不能證明被告犯罪，而
    應為被告無罪之諭知。
據上論斷，應依刑事訴訟法第301條第1項，判決如主文。
本案經檢察官楊淑芬提起公訴，檢察官何治蕙到庭執行職務。
中    華    民    國   108    年    9     月    3     日
                  刑事第二庭  審判長法  官  王福康
                                    法  官  劉桂金
                                    法  官  曾淑婷
以上正本證明與原本無異。
如不服本判決應於收受送達後10日內向本院提出上訴書狀，並應
敘述具體理由；其未敘述上訴理由者，應於上訴期間屆滿後20日
內向本院補提理由書(均須按他造當事人之人數附繕本)「切勿逕
送上級法院」。
中    華    民    國   108    年    9     月    3     日
                                    書記官  陳柏宏